【裁判字號】    89,上,267
【裁判日期】    891108
【裁判案由】    給付工程款
【裁判全文】
臺灣高等法院民事判決  八十九年度上字第二六七號
    上  訴  人    任發營造股份有限公司
    法定代理人    王文德
    訴訟代理人    詹雅婷
    被上訴人      榮民工程股份有限公司
    法定代理人    沈景鵬
    訴訟代理人    林發立律師
    複代理人      呂靜怡律師
右當事人間請求給付工程款事件，上訴人對於中華民國八十八年十二月二十九日八十
八年度訴字第００四號第一審判決提起上訴，本院判決如左：
    主      文
上訴駁回。
第二審訴訟費用由上訴人負擔。
    事      實
甲、上訴人方面：
  一、聲明：
    (一)原判決廢棄。
    (二)被上訴人在第一審之訴及其假執行之聲請均駁回。
    (三)第一、二審訴訟費用由被上訴人負擔。
  二、陳述：除與原判決記載相同者，茲引用之外，補陳：
    (一)業主國立暨南大學發現本件工程有滲水之瑕疪，經通知上訴人（惟人員未到場
      ）及欣榮公証公司、安固工程股份有限公司（下稱安固公司）到場會勘，其後
      暨南大學、欣榮公証公司再通知上訴人，上訴人遂派員工許棋信於八十六年十
      二月八日會勘，嗣於同年十二月十五日函覆欣榮公証公司：同意由安固工程公
      司負責修復。其後，上訴人支付修復工程費用新臺幣（下同）五十萬元予安固
      公司，有發票及估驗款單可証。
    (二)本件瑕疪係因：被上訴人施作之預鑄版牆與版牆間縫之聚硫膠老化，安固公司
      已將老化之聚硫膠重新施作，業據負責本件瑕疪修復工程之安固公司工地經理
      簡茂雄到庭証述在卷，此由修復施工相片亦可看出填縫材顏色不同，足證該項
      瑕疪存在並已經修復完畢。中華營建基金會鑑定報告雖稱：「標的物三、四樓
      之預鑄牆及牆伸縮縫之聚硫膠尚稱完好，無修復痕跡」，惟本件瑕疪已經安固
      公司以不同於被上訴人施作之聚硫膠重新施作，此從顏色即可檢視出來，鑑定
      報告竟未分辨出來，顯見不可採。
  三、證據：除援用原審所提證據外，並聲請訊問暨南大學之營繕組承辦人員。
乙、被上訴人方面：
  一、聲明：
    (一)駁回上訴。
    (二)第二審訴訟費用由上訴人負擔。
  二、陳述：除與原判決記載相同者，茲引用之外，補陳：
    (一)本件工程範圍為：地面一樓至頂樓，外牆預鑄混凝土版之製造、運輸、吊裝、
      外牆一次防水及最後之清洗，並不包括預鑄版與預鑄版間以外之防水工程、樓
      板與預鑄版之周邊或版間牆與預鑄版之間縫或預鑄版與玻璃帷幕或預鑄版內鋁
      窗、百葉窗等之防水。上訴人所指之瑕疵，係因：系爭建物窗框外圍防水工程
      之缺失，造成防水材料之聚硫膠老化而有滲漏水之情形，業經證人袁緒偉在原
      審結證，並經中華營建基金會鑑定可證。此瑕疵既非被上訴人承作範圍，聚硫
      膠亦非被上訴人所提供，縱有瑕疵存在，亦與被上訴人無涉。
    (二)上訴人執安固公司之報告，為本件瑕疵係因版牆與版牆間伸縮縫聚硫膠老化致
      滲水之依據。惟依安固公司之報價單記載，修復工程內容為窗沿聚硫膠防水處
      理及頂樓防水處理，並不包括被上訴人承作範圍，自不足採。況證人安固公司
      之工地經理簡茂雄證稱：「我認為窗框滲水之原因，有可能是預鑄牆與預鑄牆
      間伸縮縫、窗戶鋁框與ＲＣ間的填縫材聚硫膠老化所致」，亦難認定本件滲水
      原因確係因預鑄版與預鑄版間聚硫膠老化所致。
  三、證據：援用原審所提證據。
丙、本院依職權函暨南大學查詢安固公司之承辦人員及訊問證人簡茂雄。
    理      由
甲、程序方面：
    於原審起訴時，被上訴人以「榮民工程股份有限公司中壢預鑄工廠」為原告，惟
    查中壢預鑄工廠為榮民工程股份有限公司之附屬機構，不具有當事人能力，被上
    訴人於原審訴訟進行中，即具狀補正以具有當事人能力之「榮民工程股份有限公
    司」為原告（原審卷六八、一三０、一三一頁），於法並無不合。
乙、實體方面：
  一、被上訴人起訴主張：伊位於中壢之預鑄工廠與上訴人於八十四年三月二十八日
      簽訂工程合約，承攬上訴人向業主國立暨南大學行政大樓之預嵌磁磚預鑄帷幕
      牆版工程，約定工程範圍包括：地面一樓至頂樓，外牆預鑄混凝土版之製造、
      運輸、吊裝、外牆一次防水及最後之清洗，不包括預鑄版與預鑄版間以外之防
      水工程、樓板與預鑄版之周邊或版間牆與預鑄版之間縫或預鑄版與玻璃帷幕或
      預鑄版內鋁窗、百葉窗等之防水。該工程已於八十五年一月間完工，上訴人尚
      有尾款二百六十九萬零一十六元未付，爰基於承攬之法律關係，請求判令上訴
      人如數給付及自支付命令送達翌日起算之法定遲延利息等情。
      上訴人則以：被上訴人施作之工程，有預鑄版牆與版牆間伸縮縫之聚硫膠老化
      ，導致滲水之瑕疵存在，經伊通知被上訴人後仍拒不修補，伊只得同意業主暨
      南大學自行僱用安固公司進行修補，其後上訴人支出費用五十萬元予安固公司
      ，此瑕疵應由被上訴人負責等語，資為抗辯。
  二、查上訴人與被上訴人之中壢預鑄工廠於八十四年三月二十八日簽訂工程合約，
      承攬上訴人向業主國立暨南大學承攬之「行政大樓之預嵌磁磚預鑄帷幕牆版工
      程」，被上訴人已於八十五年一月間完工，被上訴人迄未給付工程尾款二百六
      十九萬零一十六元等事實，業據被上訴人提出工程合約為證（原審臺北地院卷
      四０至五三頁），並為上訴人所不爭執，應堪信為真實。
  三、上訴人主張：被上訴人施作之工程有預鑄牆與預鑄牆間伸縮縫之聚硫膠老化，
      導致滲水之瑕疵存在，經伊通知被上訴人後仍拒不修補，伊只得同意業主暨南
      大學自行僱用安固公司進行修補，其後上訴人支出費用五十萬元予安固公司，
      此瑕疵應由被上訴人負責等情，固據提出滲水單價明細表、安固公司開立之統
      一發票及報價單、國立暨南大學八十六年十二月二日（八六）暨校總字第八六
      五一五五號函等為憑（原審臺北地院卷十七至二三頁），為被上訴人所否認，
      是本件應予審究：系爭工程是否確有瑕疵，因而致上訴人支出修復費用，而得
      請求被上訴人返還？經查：
    (一)觀之工程合約第六條及補充條款第八條約定，可知：被上訴人承攬之工程範圍
      為地面一樓至四樓外牆預鑄混凝土版之製造、運輸、吊裝、外牆一次防水及最
      後之清洗，而有關樓板與預鑄版之週邊、隔間牆與預鑄版之間縫、預鑄版與玻
      璃帷幕或預鑄版內鋁窗、百葉窗等之防水、窗框之防水等項，均不在系爭工程
      範圍內。
    (二)上訴人指陳：行政大樓三、四樓窗框滲水之瑕疵，原因為何？是否屬於被上訴
      人施作之工程範圍？經原審送請財團法人中華營建基金會鑑定結果，據覆：「
      (一)經檢視鑑定標的物背面三─四樓之預鑄牆及牆伸縮縫之聚硫膠尚稱完好，亦
      無修復痕跡，推算應與預鑄牆同期施作。(二)經查對鑑定標的物三─四樓之預鑄
      牆及牆伸縮縫施工圖，與其使用之填縫材目錄，對於此預鑄牆伸縮縫之防水設
      計及使用之填縫材（聚硫膠）尚屬合宜，應無滲水之虞。綜上所述，研判鑑定
      標的物三─四樓窗框滲水，係窗框之聚硫膠所致」等語綦詳，有上開基金會八
      十八年十一月三日營建基字第八四二六號函暨鑑定報告書在卷可參（第二頁，
      原審證物外放）。上訴人質疑鑑定人以何種方式鑑定，再經本院函詢上開基金
      會，據覆：「一鑑定時鑑定人檢視牆與牆間之伸縮縫位置，牆面完好平整，並
      無刮傷痕跡，並未發現有補修之現象，依此研判伸縮縫之聚硫膠與預鑄牆係同
      期施作。二鑑定人檢視現場時，係立於三、四樓窗邊之位置，並直接用手觸撥
      牆面伸縮縫之聚硫膠。：：：四預鑄牆與預鑄牆間之填縫材料與窗框填縫材料
      ，二者間並無互相影響之關連性，應與各自之設計、施工及使用材料品質有關
      」云云，亦有上開基金會八十九年八月四日營建基字第九二一九號函附卷足憑
      （本院卷七五至七七頁）。依上可知，經鑑定人在現場位於窗邊，近距離觀察
      並以手直接觸撥，因預鑄牆與預鑄牆間伸縮縫並無修復痕跡，而認系爭工程之
      三、四樓窗框滲水，係因窗框之聚硫膠老化所致，非因預鑄牆與預鑄牆間伸縮
      縫之聚硫膠老化所致。上訴人空口否認鑑定報告結果，顯不足採。
    (三)上訴人雖以：系爭工程有預鑄牆與預鑄牆間伸縮縫之聚硫膠老化致滲水之瑕疵
      ，經業主暨南大學委請安固公司前往修復云云置辯。經查業主暨南大學委請之
      安固公司雖於會勘紀錄後，出具滲水原因之文件上記載：「滲水原因：：：：
      四樓窗框下緣滲水：因版牆與版牆間之伸縮縫滲水（原聚硫膠老化）。三
      樓窗框上、下緣滲水：因版牆與版牆間伸縮縫之聚硫膠老化造成滲水」等語（
      本院卷四五頁），惟經本院依職權訊問證人即安固公司之到場施作人員簡茂雄
      到庭證述：「我認為窗框滲水的原因，有可能是預鑄牆和預鑄牆間伸縮縫、窗
      戶鋁框與ＲＣ間的填縫材聚硫膠老化所致」（本院卷五八頁），可見：安固公
      司人員亦不確定本件瑕疵確因預鑄牆與預鑄牆間伸縮縫之聚硫膠老化所致。故
      上訴人僅憑安固公司之上開文件記載，遽認本件瑕疵係被上訴人施作工作之瑕
      疵，尚屬無據。
  四、綜上所述，上訴人所指行政大樓三、四樓窗框滲水，係因窗框本身之聚硫膠所
      致，非其所指預鑄牆與預鑄牆間伸縮縫之聚硫膠老化所致，而窗框非屬被上訴
      人承攬工程之範圍，故上訴人執其支出瑕疵修復費用五十萬元，拒絕給付尾款
      二百六十九萬餘元之尾款予被上訴人，顯不可採。從而，被上訴人基於承攬之
      法律關係，訴請上訴人給付工程尾款二百六十九萬零一十六元，及自原審支付
      命令送達翌日即八十七年十一月四日起算之法定遲延利息，核屬有據，應予准
      許。原審判命上訴人如數給付，核無不合，上訴論旨指摘原判決不當，求予廢
      棄改判，為無理由，應駁回其上訴。
丙、據上論結，本件上訴為無理由，依民事訴訟法第四百四十九條第一項、第七十八
    條，判決如主文。
中      華      民      國    八十九    年    十  一      月      八    日
                                    民事第四庭
                                        審判長法  官  李  瓊  蔭
                                              法  官  楊  豐  卿
                                              法  官  林  金  吾
右正本係照原本作成。
如不服本判決，應於收受送達後二十日內向本院提出上訴書狀，其未表明上訴理由者
，應於提出上訴後二十日內向本院補提理由書狀（均須按他造當事人之人數附繕本）
上訴時應提出委任律師或具有律師資格之人之委任狀；委任有律師資格者，另應附具
律師及格證書及釋明委任人與受任人有民事訴訟法第四百六十六條之一第一項但書或
第二項（詳附註）所定關係之釋明文書影本。
中      華      民      國    八十九    年    十一      月        八    日
                                              書記官  張  淑  芳
附註：
民事訴訟法第四百六十六條之一（第一項、第二項）：
對於第二審判決上訴，上訴人應委任律師為訴訟代理人。但上訴人或其法定代理人具
有律師資格者，不在此限。
上訴人之配偶、三親等內之血親、二親等內之姻親，或上訴人為法人、中央或地方機
關時，其所屬專任人員具有律師資格並經法院認為適當者，亦得為第三審訴訟代理人
。


司法院資訊處製作；財團法人民間司法改革基金會備份。
